【裁判字號】    97,中簡上,56
【裁判日期】    970311
【裁判案由】    重利
【裁判全文】
臺灣臺中地方法院刑事判決            97年度中簡上字第56號
上  訴  人
即  被  告  甲○○
上列上訴人即被告因重利案件，不服本院臺中簡易庭九十六年度
中簡字第二六○七號中華民國九十六年十一月三十日第一審簡易
判決（聲請案號：九十六年度偵字第九七九○、一一五四一、一
一五四二、一八五○○號），提起上訴，本院管轄之第二審合議
庭判決如下：
    主  文
原判決撤銷。
甲○○犯如附表一所示之重利罪，各處如附表二所示之刑。應執
行拘役壹佰日，如易科罰金，以新臺幣壹仟元折算壹日。扣案之
電話號碼0000000000、0000000000、00
00000000號行動電話各壹支（含ＳＩＭ卡各壹張），均
沒收。
    犯罪事實
一、甲○○基於以借貸金錢而謀取與原本顯不相當重利之犯意，
    自民國九十五年十月十六日前某日起，陸續在點將錄、蘋果
    日報及中國時報上刊登貸款廣告，招攬急需用錢之不特定人
    向其借款。適有如附表一所示之乙○○、丁○○、丙○○、
    蔡健成因需錢孔急，乃分別撥打如附表一所示之電話與甲○○取得聯繫後，甲○○即分別於如附表一所示之時間、地點
    ，借貸如附表一所示之現金予乙○○等人，並以如附表一所
    示之方式計算利息，而收取與原本顯不相當之重利。乙○○
    、丁○○、丙○○、蔡健成復分別於借款同時提供如附表一
    所示之物，並簽發如附表一所示之本票作為擔保。嗣如附表
    一編號４所示之蔡健成因無法負擔重利盤剝，遂與甲○○相
    約於九十六年四月十二日晚上十一時三十分許，在臺中縣豐
    原市○○○路○段二八九號前還款後，即報警處理。嗣甲○○偕同不知情之友人鍾俊杰依約到達上開地點時，即為警當
    場查獲，並起出如附表一各編號所示之本票，並扣得甲○○
    所有，供聯絡貸放上開款項予蔡健成所用之電話號碼000
    0000000、0000000000、0000000
    000號行動電話各一支（含ＳＩＭ卡各一張）。
二、案經臺中縣警察局豐原分局報告臺灣臺中地方法院檢察署檢
    察官偵查後聲請簡易判決處刑。
    理  由
壹、證據能力部分：
    按被告以外之人於審判外之陳述，雖不符前四條之規定，而
    經當事人於審判程序同意作為證據，法院審酌該言詞陳述或
    書面陳述作成時之情況，認為適當者，亦得為證據。當事人
    、代理人或辯護人於法院調查證據時，知有第一百五十九條
    第一項不得為證據之情形，而未於言詞辯論終結前聲明異議
    者，視為有前項之同意，刑事訴訟法第一百五十九條之五定
    有明文。經查，被害人乙○○、丙○○於警詢、被害人丁○○、己○○於警詢及偵查中之陳述，對被告而言，其性質雖
    屬傳聞證據，然檢察官及被告均未於言詞辯論終結前對該筆
    錄內容異議，依前揭規定，擬制同意作為證據，本院審酌上
    開筆錄作成時，並無不當取供之情形，認為以之作為本案之
    證據亦屬適當，是被害人乙○○、丙○○於警詢、被害人丁○○、己○○於警詢及偵查中之陳述，自具有證據能力，合
    先敘明。
貳、認定本件犯罪事實所憑之證據及論罪科刑：
一、上揭犯罪事實，業據被告於警詢、偵查中坦承不諱，核與證
    人即被害人乙○○、丙○○於警詢時、證人即被害人丁○○
    、蔡健成於警詢、偵查中均證述因急需金錢週轉而向被告借
    款，並給付依如附表一所示方式所計算之高額利息等語相符
    ，並有被害人乙○○、丁○○、丙○○、蔡健成所簽發如附
    表一所示之本票正本、被告於中國時報刊登之借款廣告影本
    、被害人乙○○、丁○○借款及利息收取情形紀錄、被害人
    乙○○、丁○○、丙○○、蔡健成領回如附表一所示供借款
    擔保之部分物品後所出具之贓物認領保管單各一份在卷可稽
    （見警卷(一)、(二)、(三)、(四)），復有被告所有，供聯絡貸放上
    開款項予被害人蔡健成所用之電話號碼000000000
    0、0000000000、0000000000號行動
    電話各一支（含ＳＩＭ卡各一張）扣案可資佐證。經查，如
    附表一所示之被害人，均因需錢孔急，始分別向被告借貸以
    應急，業據其等證述明確；復佐以被告貸款予被害人後，係
    約定以如附表一所示高額利率計算利息，且其利率遠超過民
    法第二百零五條所規定週年利率百分之二十之限制，而與被
    害人所借貸之原本顯不相當甚明，被害人若非出於急迫之情
    事，當不致同意以此高額利率貸得現款。準此，參諸目前社
    會之一般借貸現款之交易習慣、金融市場動態等客觀標準，
    及前揭被害人之證詞內容，堪認被告係乘被害人急迫之機會
    ，而取得與原本顯不相當之重利無訛。從而，本件事證明確
    ，被告犯行堪以認定，應予依法論科。
二、核被告所為，均係犯刑法第三百四十四條之乘他人急迫貸以
    金錢，而取得與原本顯不相當之重利罪。又被告貸與金錢予
    被害人乙○○、丁○○、丙○○、蔡健成而分別收取重利之
    行為，犯意各別，行為不同，應予分論併罰。
三、原審以被告犯罪事證明確，予以論罪科刑，固非無見，惟查
    ；(一)被告因貸放重利所持有如附表一所示之本票，並非被告
    所有之物，原審依刑法第三十八條第一項第三款予以沒收，
    於法未合；(二)另扣案之電話號碼0000000000、0
    000000000、0000000000號行動電話各
    一支（含ＳＩＭ卡各一張），均係被告所有，且供其犯如附
    表一編號４所示之重利罪所用之物，原審漏未諭知沒收，亦
    有不當。被告以原判決有前述(一)之違誤提起上訴，即有理由
    ，自應由本院予以撤銷改判。爰審酌被告正值壯年，竟不思
    循正途賺取金錢，而以收取重利之方式牟利，使經濟原本拮
    据之被害人受害匪淺，惟念其犯罪所得非鉅，手段平和，犯
    罪後復坦認犯行，顯有認錯悔過之意，態度良好等一切情狀
    ，各量處拘役五十日，並諭知易科罰金之折算標準。又被告
    本件犯罪時間均係於九十六年四月二十四日以前，所犯係刑
    法第三百四十四條之罪，符合中華民國九十六年罪犯減刑條
    例第二條第一項第三款規定之減刑條件，應依法各減其宣告
    刑二分之一，且分別就減得之刑，依上開減刑條例第九條及
    刑法第四十一條第一項前段之規定，諭知易科罰金之折算標
    準，並定其應執行之刑。
四、扣案之電話號碼0000000000、00000000
    00、0000000000號行動電話（含ＳＩＭ卡各一
    張），均為被告所有，且係供其聯絡貸放款項予被害人蔡健
    成所用之物，業據被告及被害人蔡健成於警詢時陳明在卷，
    並有前揭刊登於中國時報之貸款廣告影本一份在卷可參，均
    應依法宣告沒收。至扣案之電話號碼0000000000
    號行動電話一支（含ＳＩＭ卡一張）、現金十八萬三千元，
    尚無積極證據足資證明與本件犯行有關，爰不為沒收之諭知
    ；另被告所有，供其與被害人吳錦嘉、丙○○聯絡如附表一
    編號１、３所示貸放款項事宜所用之電話號碼000000
    0000號行動電話一支，並未扣案，復無積極證據證明尚
    且存在，又非違禁物，為免將來執行困難，亦均不為沒收之
    宣告。至扣案之如附表一所示之本票，係作為被告借款予被
    害人乙○○、丁○○、丙○○、蔡健成之擔保，被害人乙○○等人，僅係將如附表一所示之本票設定質權予被告，該等
    本票之所有權仍分屬被害人乙○○等人，縱被告有收取重利
    之事實，然其與被害人乙○○等人間之債權債務仍屬存在，
    苟被害人乙○○等人清償上開借款，被告自應將質即物該等
    本票返還與出質人，是該等本票應非屬被告所有（最高法院
    八十四年度臺上字第三三二四號、八十九年度臺上字第四四
    ○六號、九十二年度臺上字第二九二三號判決意旨參照），
    自不得予以沒收，併此敘明。
五、被告經合法傳喚，無正當理由不到庭，爰依刑事訴訟法第四
    百五十五條之一第三項、第三百七十一條之規定，不待其陳
    述逕行判決。
據上論斷，應依刑事訴訟法第四百五十五條之一第一項、第三項
、第三百六十九條第一項前段、第三百六十四條、第三百七十一
條、第二百九十九條第一項前段，刑法第三百四十四條、第五十
一條第六款、第四十一條第一項前段、第三十八條第一項第二款
，刑法施行法第一條之一，中華民國九十六年罪犯減刑條例第二
條第一項第三款、第七條、第九條，判決如主文。
本案經檢察官戊○○到庭執行職務
中    華    民    國    97    年     3    月    11    日
                  刑事第一庭  審判長法  官  唐光義
                                    法  官  洪挺梧
                                    法  官  郭妙俐
上正本證明與原本無異。
本件不得上訴。
                                    書記官  陳玉芬
中    華    民    國    97    年     3    月    11    日
附表一
┌──┬──────┬───┬─────┬─────┬──────┬─────────┬───┐
│編號│ 借款時間、 │被害人│貸款廣告刊│ 借貸金額 │利息計算方式│質押物品          │ 論罪 │
│    │ 地點       │      │登處      │（新臺幣）│            │                  │      │
│    │            │      │聯絡電話  │          │            │                  │      │
├──┼──────┼───┼─────┼─────┼──────┼─────────┼───┤
│ １ │95年10月16日│乙○○│點將錄    │20000元（ │20000元15天 │乙○○之臺灣中小企│如附表│
│    │下午1 時許，│      │0000000000│預扣利息20│利息2000元，│業銀行五權分行及其│二編號│
│    │在臺中市西區│      │（未扣案）│00元，實際│年息高達240%│配偶黃郁馨之合作金│１所示│
│    │柳川東路2 段│      │          │交付18000 │（計算方式：│庫銀行五權分行帳戶│      │
│    │127號2樓吳嘉│      │          │元借款）  │2000*2*12/20│之存摺、印章、提款│      │
│    │錦租屋處樓下│      │          │          │000=2.4）   │卡（均含密碼）各1 │      │
│    │            │      │          │          │            │份、乙○○、黃郁馨│      │
│    │            │      │          │          │            │之國民身分證影本各│      │
│    │            │      │          │          │            │1張（以上均已發還 │      │
│    │            │      │          │          │            │被害人）、票面金額│      │
│    │            │      │          │          │            │均為2萬元之本票2張│      │
├──┼──────┼───┼─────┼─────┼──────┼─────────┼───┤
│ ２ │95年12月11日│丁○○│蘋果日報  │30000元（ │30000元15 天│丁○○之國民身分證│如附表│
│    │下午2 時許，│      │電話號碼不│預扣利息50│利息5000元，│影本、健保卡影本各│二編號│
│    │在臺中市北區│      │詳        │00元，實際│年息高達400%│1 張（以上均已發還│２所示│
│    │五中巷22弄25│      │          │交付25000 │（計算方式：│被害人）、票面金額│      │
│    │號丁○○住處│      │          │元借款）  │5000*2*12/30│均為1萬元之本票6張│      │
│    │            │      │          │          │000=4）     │                  │      │
├──┼──────┼───┼─────┼─────┼──────┼─────────┼───┤
│ ３ │96年3 月21日│丙○○│點將錄    │10000元（ │每萬元利息15│丙○○之新光銀行水│如附表│
│    │中午12時許，│      │0000000000│預扣利息15│天1500元，年│湳分行帳戶之存摺、│二編號│
│    │在臺中市北區│      │（未扣案）│00元，實際│息高達360%（│印章、提款卡（含密│３所示│
│    │華美街2段240│      │          │交付85000 │計算方式：15│碼）、國民身分證影│      │
│    │號「臺中擔仔│      │          │元借款）  │00*2*12/1000│本各1 份（以上均已│      │
│    │麵」前      │      │          │          │0=3.6）     │發還被害人）、台灣│      │
│    │            │      │          │          │            │大哥大、遠傳電信之│      │
│    │            │      │          │          │            │易付卡各1張（未扣 │      │
│    │            │      │          │          │            │案）、票面金額均為│      │
│    │            │      │          │          │            │1萬元之本票2張    │      │
├──┼──────┼───┼─────┼─────┼──────┼─────────┼───┤
│ ４ │96年3 月28日│蔡健成│中國時報  │10000元（ │每萬元利息15│蔡健成慶豐銀行文心│如附表│
│    │中午12時許，│      │0000000000│預扣利息10│天1000元，年│分行帳戶之存摺、印│二編號│
│    │在臺中縣豐原│      │0000000000│00元，實際│息高達240%（│章、提款卡（含密碼│４所示│
│    │市○○路○ 段│      │0000000000│交付借款90│計算方式：10│）、國民身分證影本│      │
│    │「雙木保齡球│      │          │00元）    │00*2*12/1000│、駕照影本各1 份（│      │
│    │館」前      │      │          │          │0= 2.4）    │以上均已發還被害人│      │
│    │            │      │          │          │            │）、中華電信、遠傳│      │
│    │            │      │          │          │            │電信、台灣大哥大易│      │
│    │            │      │          │          │            │付卡各1張（未扣案 │      │
│    │            │      │          │          │            │）、票面金額均為1 │      │
│    │            │      │          │          │            │萬元之本票2張     │      │
└──┴──────┴───┴─────┴─────┴──────┴─────────┴───┘
附表二：
編號１：乘他人急迫貸以金錢，而取得與原本顯不相當之重利，
        處拘役伍拾日，如易科罰金，以新臺幣壹仟元折算壹日
        ，減為拘役貳拾伍日，如易科罰金，以新臺幣壹仟元折
        算壹日。
編號２：乘他人急迫貸以金錢，而取得與原本顯不相當之重利，
        處拘役伍拾日，如易科罰金，以新臺幣壹仟元折算壹日
        ，減為拘役貳拾伍日，如易科罰金，以新臺幣壹仟元折
        算壹日。
編號３：乘他人急迫貸以金錢，而取得與原本顯不相當之重利，
        處拘役伍拾日，如易科罰金，以新臺幣壹仟元折算壹日
        ，減為拘役貳拾伍日，如易科罰金，以新臺幣壹仟元折
        算壹日。
編號４：乘他人急迫貸以金錢，而取得與原本顯不相當之重利，
        處拘役伍拾日，如易科罰金，以新臺幣壹仟元折算壹日
        ，減為拘役貳拾伍日，如易科罰金，以新臺幣壹仟元折
        算壹日。扣案電話號碼0000000000、000
        0000000、0000000000號之行動電話
        各壹支（含ＳＩＭ卡各壹張），均沒收。
附錄本案論罪科刑法條全文：
刑法第三百四十四條
乘他人急迫、輕率或無經驗貸以金錢或其他物品，而取得與原本
顯不相當之重利者，處一年以下有期徒刑、拘役或科或併科一千
元以下罰金。


司法院資訊處製作；財團法人民間司法改革基金會備份。
